【裁判字號】    97,上,272
【裁判日期】    971015
【裁判案由】    返還所有物等
【裁判全文】
臺灣高等法院臺中分院民事判決           97年度上字第272號
上  訴  人  法蘭多食品有限公司
法定代理人  甲○○
訴訟代理人  黃鼎鈞律師
複  代理人  乙○○
訴訟代理人  陳銘傑律師
複  代理人  丙○○
被  上訴人  長崎房食品有限公司
法定代理人  丁○○
上列當事人間請求返還所有物等事件，上訴人對於民國97年07月
04日臺灣彰化地方法院97年度訴字第90號第一審判決提起上訴，
本院於97年10月01日言詞辯論終結，茲判決如下：
    主  文
原判決關於駁回上訴人後開第二項之訴部分，並訴訟費用之裁判
廢棄。
被上訴人應將上訴人所有「Rheon KN-200中古復新包餡機」返還
上訴人，如不能返還時，應給付上訴人新台幣陸拾萬元及自民國
九十七年二月五日起至清償日止按年利率百分之五計算之利息。
其餘上訴駁回。
第一、二審訴訟費用由被上訴人負擔百分之三十五，餘由上訴人
負擔。
    事  實
一、上訴人聲明求為判決：(一)原判決廢棄。(二)被上訴人應將上訴
    人所有「Rheon KN-200中古復新包餡機」返還予上訴人，如
    不能返還時，應返還新台幣（下同）60萬元及自起訴狀繕本
    送達翌日起至清償日止按年利率5%計算之利息；被上訴人並
    應給付上訴人各410,000元、668,544元及均自起訴狀繕本送
    達翌日起至清償日止按年利率5%計算之利息。(三)第一、二審
    訴訟費用均由被上訴人負擔。(四)上訴人願供擔保，請宣告准
    予假執行。其陳述除與原判決記載相同者予以引用外，另補
    稱：
  (一)按「因故意或過失，不法侵害他人之權利者，負損害賠償責
    任」、「所有人，於法令限制之範圍內，得自由使用、收益
    、處分其所有物，並排除他人之干涉」，民法第184條第1項
    前段及第765 條分別定有明文。所有權者，指全面支配某物
    ，在法令限制範圍內得為占有，自由使用、收益、處分的權
    利。故所有權受侵權行為法所保護的，除物之占有、實體及
    權利歸屬外，尚包括物得依其目的而被使用，此種使用功能
    的妨害亦足構成對所有權侵害。查上訴人為太陽餅之製造商
    ，系爭「Rheon KN-200中古復新包餡機」為供製作太陽餅之
    用，被上訴人無權占有該系爭機器，侵害上訴人對該系爭機
    器之使用權能，構成侵權行為，對上訴人因此所受之損害自
    應負損害賠償之責。
  (二)又「損害賠償，除法律另有規定或契約另有訂定外，應以填
    補債權人所受損害及所失利益為限。依通常情形，或依已定
    之計劃、設備或其他特別情事，可得預期之利益，視為所失
    利益」，民法第216 條定有明文。上訴人所受之損害如下：
    吊車費用24,000元。上訴人於系爭機器遭被上訴人佔用後
    ，曾於96.11.14、96.11.21、96.11.22三次雇用拖吊車前往
    欲取回系爭機器，雇用吊車費用共支出24,000元。另行購
    買KN-111包餡機之損失410,000 元。系爭機器遭被上訴人占
    有，上訴人為開工生產，遂於96.11.28另行支出410,000 元
    購買機器之費用。遲延開工之損失100,000 元。上訴人原
    訂96.11.15開工生產，因被上訴人侵佔系爭機器，上訴人無
    法如期開工，致上訴人延後開工半個月，因延誤開工生產之
    損失，上訴人爰請求100,000 元。多支出工資所受之損害
    544,544 元。系爭機器遭被上訴人占用，上訴人欲另行向百
    城公司購買同型 KN200型機器，因該公司缺貨，上訴人急於
    開工僅能買KN111型號之機器，因此機器產能不若KN200，上
    訴人需加派一人力於旁加餡，因人力配置上訴人每日需多支
    出兩個小時之工資。此由證人詹大億、百城機械企業有限公
    司經辦人員黃沁雅於原審之證言，可證被上訴人無權占用系
    爭機器後，上訴人欲買同型機器即已缺貨，上訴人唯恐開工
    受延，不得不購買KN111 型之機器，因該機器需有員工於機
    器旁隨時加餡，自96.12.01起至97.06.30止7 個月，共受有
    損害544,544元。以上總計上訴人總計受有1,078,544元之損
    害。
  (三)上訴人為系爭機器之所有權人此爭點經原審判決所確認，上
    訴人於原審亦提出買賣契約及統一發票為證，另亦有系爭機
    器銷售員百城機械企業有限公司員工黃泌雅證實，該證人為
    被上訴人於原審所傳喚，為被上訴人之友性證人，故上訴人
    為系爭機器之所有權人無訛。被上訴人無占有系爭機器之本
    權，此爭點為本件於二審之重要爭點，上訴人於所提之準備
    狀已說明。而被上訴人於97.09.12之答辯狀中所載「希望雙
    方間建立合作關係：：：依上訴人之要求還需增購『貨車』
    及『Rheon KN-200中古復新包餡機』以便載貨運輸用及大量
    生產之需」、「增購硬體設備和購買貨車、機台、原料、五
    金等用具」云云，及其原審所提供之錄音光碟內容，可證明
    被上訴人因此代工契約貸款購置一輛貨車，然因兩造代工契
    約已終止，遂由上訴人出面解決該貨車貸款事宜為被上訴人
    善後。且機台、原料、五金等均由上訴人買回，若雙方之合
    作關係未終止，上訴人何需向被上訴人購回原料、五金用具
    及解決被上訴人之車貸問題？至被上訴人所言房屋租賃部分
    均非事實，上訴人確有承租該處所，此有租賃契約可證，況
    此亦與系爭機器之所有權無涉。
  (四)依民事訴訟法第199 條第1、2項之規定，審判長應注意令當
    事人就訴訟關係之事實及法律為適當完全之辯論；審判長應
    向當事人發問或曉諭，令其為事實上及法律上陳述、聲明證
    據或為其他必要之聲明及陳述；其所聲明或陳述有不明瞭或
    不完足者，應令其敘明或補充之。此項闡明權之規定，同時
    為審判長之闡明義務，審判長違背闡明義務時，所踐行之訴
    訟程序即有重大瑕疵（參最高法院96年台上2913判決意旨）
    。查兩造於原審程序中均未主張是否已成立代工契約？又縱
    成立代工契約，該契約是否已終止？綜觀原審歷次言詞辯論
    筆錄內容，原審未曾將上述爭點列為爭執或不爭執事項，亦
    均未闡明令兩造就上開爭點為充分辯論，卻於判決中逕列為
    主要爭點，即逕自認定兩造成立代工契約而應受該代工契約
    之拘束，並據以為上訴人敗訴之判決，顯有違反闡明義務，
    而為突襲性裁判之情事，即有未當。
  (五)依糕餅業界之慣例，若欲請他人代工糕餅生產，均先會有產
    品試作階段，即由代工生產一方先行試作，若產能與品質達
    到要求，委託方才會下單。本件上訴人於台灣太陽餅業界為
    最大之通路商，對產能有一定之要求，於試作階段上訴人即
    發現被上訴人之產能不符合要求，又雙方之理念亦不一致，
    上訴人即決定不下單予被上訴人，故雙方尚未成立代工契約
    。由於被上訴人試做後，上訴人發現雙方經營理念不同及被
    上訴人反覆不一，上訴人為求供貨量穩定，惟恐被上訴人代
    工後將來糾紛不斷，遂未與被上訴人成立代工契約。此由被
    上訴人於原審所提供之錄音光碟內容亦可得知此亦為上訴人
    不欲與被上訴人成立代工契約之理由。
  (六)退萬步言之，縱認兩造已成立代工契約，該代工契約也已終
    止。此由被上訴人於96.11.09在原審提出之錄音光碟及其錄
    音譯文觀之自明。該錄音光碟係被上訴人提出欲證明兩造間
    有分期付款買系爭火星人包餡機Rheon KN-200之事實。且該
    錄音光碟乃出於被上訴人所事先設計，而詹大億係於不知情
    下所為之言詞，應較符合真實狀況。細觀該錄音譯文內容全
    文可知，兩造已先達成終止契約之合意，上訴人方會購買被
    上訴人之所預購之貨品及要求被上訴人將之前合作原料之廠
    商「元記行」轉到上訴人這邊，而被上訴人亦才會提及上訴
    人何時要搬、要求上訴人當天給付現金、把確認之明細傳真
    給上訴人。是本件縱認兩造間已成立代工契約，但該代工契
    約亦已終止，故被上訴人無占有系爭機器之本權。
二、被上訴人聲明求為判決：(一)上訴駁回。(二)第二審訴訟費用由
    上訴人負擔。(三)如受不利判決，願供擔保請准宣告免予假執
    行。其陳述除與原判決記載相同者予以引用之外，另補稱：
  (一)緣上訴人甲○○與訴外人詹大億夫婦於96年07月中至被上訴
    人位於彰化市○○路上之長崎房食品有限公司拜訪被上訴人
    ，並自稱「伊等人品嘗過本公司所生產之杏香酥，口感符合
    大眾口味需求，希望能與其配合生產製造」等語，因當時上
    訴人等自稱為台灣太陽餅業界最大之通路商，為尋求合作事
    業創造利潤，希望雙方間能建立合作關係，被上訴人對此乃
    不疑有他，遂同意合作，但當時上訴人要求需遵照其意見辦
    理遷廠並增設硬體設備等多項器材，光其硬體設備有憑據可
    計算的就有896,250 元，被上訴人還依上訴人之要求增購「
    貨車」及「Rheon-KN200 型中古復新包餡機」以便載貨運輸
    用及大量生產之需，因被上訴人遷廠已花費約百萬元，故雙
    方協議由被上訴人先行向上訴人借款，再以分期二年以無息
    方式按月攤還。故於雙方口頭達成協議後，於96年10月初被
    上訴人和詹大億至台南「百誠機械公司」，由被上訴人和該
    公司老板電話中（約20分鐘）議價後，由原價格65萬元降至
    60萬元後成交，售貨小姐皆得知被上訴人與上訴人為代工關
    係，被上訴人需購買機台生產太陽餅後售予上訴人，因被上
    訴人所購之機台乃先行向上訴人借款所購得，故其答應上訴
    人之要求發票以「法蘭多食品有限公司」之名開具，以便上
    訴人得以抵扣銷售太陽餅的稅款。若此機台非被上訴人所購
    買，被上訴人又何須向該店老板花費20分鐘向其殺價，且成
    交價格無需過問上訴人？再者，糕餅業界之慣例，更沒有代
    工廠不用買機器而由定作人公司提供機器給代工廠製作的道
    理。
  (二)雙方於96年07月中就有口頭和行動達成代工關係之共識，被
    上訴人也配合上訴人等人之要求，從開始遷廠、增購硬體設
    備和購買貨車、機台、原料、五金等用具，很明顯雙方對於
    此合作代工互惠關係非常愉快，然於96.11.05開工後隔天，
    上訴人竟不知何因要求被上訴人暫時停止生產太陽餅，改生
    產芋頭酥、蛋黃酥、桂圓蛋塔、檸檬蛋糕等，被上訴人詫時
    措愕，且上訴人告知這二天所生產之太陽餅（405 盒），會
    依當初約定價格全數買回，其餘再生產的太陽餅就不收了。
    然當時被上訴人所聘請12名員工，僅上班一天就被迫辭職，
    試問情何以堪？然當時被上訴人竟又以高傲之口穩說：「我
    們工廠已找好了，經理人才也已準備好了，只要我們這些工
    人到齊後就可以自行生產了」，並以「你們員工之薪水和原
    料的損失就自己認賠吧」等語回應。
  (三)被上訴人於96年10月初，當為代工太陽餅而遷廠硬體機器設
    備大致完成可以開工時，上訴人又要求須再添購一輛貨車以
    便載貨之用，且須購買「Rheon-KN200 型中古復新包餡機」
    ，被上訴人因遷廠已花費百萬餘元，上訴人以為創造互惠利
    益為由答應以無息方式分24期貸款予被上訴人，以便被上訴
    人購買該「Rheon-KN200 型中古復新包餡機」，被上訴人於
    96年12月初繳交上訴人第一期之分期價金後，因上訴人提起
    告訴，故被上訴人暫時停止交付，否則，被上訴人仍願依原
    條件分期續付。再此機台為被上訴人與上訴人到台南「百誠
    公司」所購買，當時店員及老板均可證明兩造間之代工關係
    ，且於機台購置後即放至被上訴人位於「彰化市○○路40號
    」之工廠，倘若此機台之所有權非被上訴人所有及與上訴人
    若無代工關係存在，上訴人怎會同意機台放置於被上訴人處
    所？
  (四)上訴人所稱「依糕餅業界慣例，均先會有產品試作階段，即
    由代工一方先行試作，若產能與品質達到要求，方才委託下
    單」云云，此言實屬無理，被上訴人經營糕餅業逾30餘年，
    從未聽聞有所謂已經交付太陽餅後還稱為試作階段，然若真
    為上訴人所稱試作，被上訴人又何須花費百萬元遷廠、購買
    機台等，況且雙方合作已三個月之久，於96.11.06還向被上
    訴人買回405 盒之太陽餅，倘若無代工關係又何須向被上訴
    人買回？今上訴人說是試作階段，完全是推託之詞，不足採
    信。
  (五)上訴人指稱錄音內容疑遭事先設計云云，被上訴人對此嚴正
    駁斥，該錄音之所有內容係為上訴人自己打電話給被上訴人
    法定代理人丁○○之女兒黃惠君，並非黃惠君打給上訴人，
    且上訴人對所有之錄音內容完全以斷章取義之方式來為自己
    辯駁，如此怎能說遭被上訴人所設計之錄音內容呢？上訴人
    以此作為代工契約終止之依據，實為無理且與上訴人願再以
    其它產品代工之事証不符。對於上訴人所述已支付被上訴人
    123,622元購買五金設備、工具及原料後，即認定雙方代工
    關係終止，被上訴人對此深感無奈，依上訴人所提證據，所
    有物品總金額為318, 545元，但上訴人只買回自己所需之物
    品，對於其他部分要求被上訴人自己認賠，如此即認定雙方
    代工關係終止，實為草率。且被上訴人讓上訴人買回所有五
    金設備、工具及原料等，實為不得已之情況，被上訴人對雙
    方間之合作相當重視，也完全遵循上訴人等人之要求遷廠、
    添購器材、車輛等，但實際生產合作僅維持不到二天，期間
    又因上訴人多次以疑似恐嚇言語及信件騷擾被上訴人，被上
    訴人心生畏懼，在不得已之情況下，只希望事件趕緊落幕，
    而不想再讓上訴人咄咄逼人。
  (六)系爭「Rhem-kr200」型中古複新包餡機，係被上訴人向上訴
    人貸款60萬元，約定分兩年24期由代工所得貨款扣繳或現金
    支付，乃被上訴人所有。上訴人所稱吊車費用24.000元，係
    其不明事理到被上訴人之工廠欲強制搬走被上訴人所購買並
    安置於自己工廠內之機台，被上訴人當然不予同意其拖吊行
    為，拖吊車花費豈可向被上訴人索賠之道理？所稱另行購買
    RN-111包餡機又損失410.000 元，其實製作太陽餅，沒有此
    機台照樣可以生產，只是速度較為緩慢，那上訴人為自己工
    廠需要而購買，以製造自己更大利潤，豈能要求被上訴人賠
    償其購買機器來讓上訴人賺錢？上訴人自稱因系爭機器之關
    係，原定96.11.15開工生產延後，半個月損失100,000 元，
    如照此邏輯推算，被上訴人及上訴人之代工關係僅作一天就
    片面不下訂單，當初上訴人還向被上訴人妻子（楊麗香）表
    示，雙方合作之代工關係可以長長久久，故才有被上訴人向
    上訴人貸款60萬元購買RHTIN-200 型自動包餡機，分兩年24
    期分期由代工所得扣繳償還之事。那就以代工兩年為準計算
    被上訴人毛利損失，以上訴人半個月100,000 元為準，被上
    訴人代工毛利僅剩半數計算，即每半個月損失50,000元，則
    代工兩年期間，被上訴人損失將達240 萬元，是否亦可向上
    訴人提出損害賠償請求？
  (七)另所謂多支出工資所受損失544,544 元要求賠償部分，依原
    審證人黃沁雅（百城公司之員工）曾帶師傅到被上訴人之工
    廠保養自動包餡機，她當面告訴被上訴人說上訴人已購買比
    較小型的機器，因大型機器金額較高，小型的做太陽餅已足
    夠運作，故買小型的機器等語。而且，即使百城公司真的缺
    貨，台灣有此型機器的商家，也非僅只有百城公司。又縱使
    使用小型機器必須一名員工專門裝內餡，薪水每月23,000元
    ，七個月也僅花161,000元，何來損失544,544元？上訴人先
    毀代工關係不照雙方約定履行，造成被上訴人之金錢及精神
    嚴重損失和傷害，竟倒果為因、顛倒是非提起本訴及上訴，
    顯無理由。
    理  由
一、上訴人主張：上訴人於96.11.01以60萬元向訴外人百城機械
    企業有限公司購買RheonKN-200型中古復新火星人包餡機1台
    ，並指定置放在上訴人負責人甲○○之夫詹大億所承租彰化
    縣彰化市○○路40號3 樓，被上訴人同時亦承租該處1至2樓
    。上訴人於96.11.22欲運回該系爭機器，竟遭被上訴人之法
    定代理人丁○○攔阻，被上訴人並進而占為己有。上訴人為
    避免延誤生產太陽餅，遂另於96.11.28以41萬元向百城公司
    購買功能較簡易之RheonKN-100型中古復新火星人包餡機1台
    。因其功能簡易產能較陽春，致額外支出工資，每日損失二
    小時產能，被上訴人應賠償上訴人此損失。又上訴人原預定
    96.11.15開工，因被上訴人侵占系爭機器，致延誤開工半個
    月，被迫停產較大型傳統肉餅、奶油酥餅產品，損失難以估
    計，此部分上訴人請求被上訴人賠償10萬元。又自96.12.01
    起至被上訴人返還系爭機器之日（暫計至97年6 月底），以
    每日損失2小時產能2,992元計算，7個月共損失544,544元。
    另上訴人3 次僱用拖吊車前往索討系爭機器，均遭被上訴人
    阻擾無法搬回，共支出拖吊車費用24,000元。以上合計損失
    668,544 元。為此，乃本於所有權人物上請求權及侵權行為
    損害賠償等法律關係，依民法第767條前段、第184條第1 項
    前段、第28條規定，請求被上訴人應返還系爭機器予上訴
    人，如不能返還時，應給付上訴人60萬元，及自起訴狀繕本
    送達被上訴人之翌日起至清償日止，按年息5%計算之利息。
    被上訴人應給付上訴人41萬元，及自96.11.28起至清償日
    止，按年息5%計算之利息。被上訴人應給付上訴人668,54
    4 元，及自起訴狀繕本送達被上訴人之翌日起至清償日止，
    按年息5%計算之利息等語。
二、被上訴人則以：上訴人負責人甲○○與其夫詹大億於96年07
    月中旬自稱代表太陽堂傳統糕餅公司，前來與被上訴人之法
    定代理人丁○○接洽由被上訴人為其代工糕餅生產相關事宜
    ，並要求被上訴人購買系爭機器，以利代工生產作業。被上
    訴人因此籌備前置作業，花費近百萬元。嗣雙方於96.10.18
    前往位於台南縣之百城公司購買系爭機器，因被上訴人資金
    週轉較為困難，遂與詹大億約定，系爭機器價金由上訴人借
    給被上訴人，被上訴人再以24期無息償還上訴人。當日到達
    百城公司後，由負責接待之黃小姐打電話予百城公司負責人
    蔡承諺，再由丁○○與蔡承諺在電話中洽談殺價，最後將原
    價65萬元降為60萬元成交，並由被上訴人與百城公司購買系
    爭機器，完成簽約手續。被上訴人與百城公司簽約完畢後，
    詹大億藉口必須開立發票抵稅，遂將原先由被上訴人與百城
    公司所簽契約撕毀，再由上訴人與百城公司簽約，發票抬頭
    填寫上訴人公司名稱以利報稅，然交貨地點卻仍是被上訴人
    所承租之彰化市○○路40號地址。故系爭機器之買受人仍為
    被上訴人，而非上訴人，僅為方便上訴人報稅之用，才以上
    訴人名義簽約而已。此由96.11.09兩造談話錄音，詹大億同
    意代墊系爭機器之價款，而由被上訴人分期償還之事實，即
    知系爭機器既由被上訴人所購買無誤。是系爭機器為被上訴
    人所有，被上訴人自非無權占有，上訴人不得請求返還，亦
    無權請求被上訴人為任何損害賠償等語，資為抗辯。
三、兩造前揭主張及抗辯，雙方對於兩造於96年07月間洽談由被
    上訴人為上訴人代工太陽餅事宜，嗣兩造各自派遣詹大億與
    丁○○於96.10.18相偕前往位於台南縣之百城公司洽購系爭
    機器，當時由丁○○與百城公司之負責人蔡承諺在電話中敲
    定以60萬元成交，其買賣契約及統一發票，均以上訴人名義
    作為買受人，60萬元價金亦由上訴人支付完畢。訴外人王朝
    明所有彰化市○○路40號房屋，其1、2樓係與被上訴人訂立
    租賃契約，3 樓則由上訴人之詹大億以太陽堂烘焙食品有限
    公司名義與屋主訂立租賃契約，均作為被上訴人履行代工之
    工廠使用。詹大億與丁○○之女黃惠君於96.11.09之電話聯
    絡通訊，經被上訴人將其談話予以錄音並譯成錄音譯文。上
    訴人於97.01.07向原審法院聲請以該院96年度裁全字第5241
    號假扣押裁定為執行名義，扣押該系爭機器，並運回上訴人
    位於台中市○○○○路工廠內。惟被上訴人亦提供反擔保，
    於97.01.18將系爭機器運回彰化市○○路40號工廠存放之事
    實，均未有爭執。然就上訴人主張其為系爭機器之買受人
    ，兩造就系爭機器並無由上訴人代墊價金，再由被上訴人分
    24期無息償還上訴人之合意。兩造間之代工還在試作階段
    ，尚未合法有效成立契約，縱認已合法有效成立代工契約，
    其契約也已合法終止。系爭機器為上訴人所有，被上訴人
    占有系爭機器，造成上訴人受有損害等情，則為被上訴人所
    否認。兩造各執己詞，爰分析審酌如下：
  (一)系爭機器於向訴外人百城公司購買時，雖由被上訴人之法定
    代理人丁○○與百城公司之負責人蔡承諺在電話中敲定以60
    萬元成交，然其買賣契約及統一發票，均係以上訴人名義為
    買受人，價金60萬元亦係由上訴人支付完畢，此非僅為被上
    訴人所不爭，且據上訴人提出相符之買賣契約書影本、統一
    發票影本為證，復經百城公司經辦人員黃泌雅於原審證述屬
    實。按「稱買賣者，謂當事人約定一方移轉財產權於他方，
    他方支付價金之契約。當事人就標的物及其價金互相同意時
    ，買賣契約即為成立」（民法第345 條）。是上訴人主張其
    為系爭機器之買受人，自屬於法有據。被上訴人雖謂兩造就
    系爭機器已合意由上訴人代墊價金，再由被上訴人分24期無
    息償還上訴人云云，並舉證人黃惠君之證詞及96.11.09之電
    話錄音譯文佐證。但證人黃惠君係丁○○之女，其證詞客觀
    上難免偏頗。而被上訴人所提電話錄音譯文所載：「惠（指
    黃惠君）：恩（嗯），其實他（指丁○○）每天真的都很高
    興，他從知道你們（指上訴人）想找他做代工之後，他每天
    都很高興，然後還跟我講說，就是他那天從台中回來，他還
    跟我講說，他覺得你們人很好阿（啊），就是願意先付錢，
    然後讓他分期付款買那台火星人（指系爭機器）。詹（指詹
    大億）：對對對。」（第5頁、第6頁）、「詹：後來他（指
    丁○○）一直講，我和方姐（指甲○○）想一想，想說不然
    好啦65萬而已我們就先幫你出，也沒差到哪邊去，我們也是
    很有誠意」（第6 頁）。此詹大億回答「對對對」或「我們
    就先幫你出」之涵意，究是否針對上訴人先付錢讓被上訴人
    分期償還，尚難依上述對話內容加以確認辨明。況詹大億並
    非上訴人公司之負責人，是在被上訴人未能就其對己有利抗
    辯提出具體事證，以證明兩造確已合意由上訴人代墊價金，
    再由被上訴人分24期無息償還是實之情形下，要難單憑上開
    電話錄音譯文所載，即遽為不利於上訴人之認定。系爭機器
    雖係由丁○○與百城公司之負責人蔡承諺於電話中敲定價金
    以60萬元成交後，才以上訴人名義訂立買賣契約，並支付價
    金，但系爭機器既係為提供被上訴人為上訴人代工產製太陽
    餅使用，則被上訴人之法定代理人丁○○與詹大億相偕前往
    購買系爭機器，並出面與賣方折衝系爭機器之價金，應無悖
    於常情常理之可指，仍不能憑此即認定上訴人非系爭機器之
    買受人。
  (二)按「當事人互相表示意思一致者，無論其為明示或默示，契
    約即為成立。當事人對於必要之點，意思一致，而對於非必
    要之點，未經表示意思者，推定其契約為成立，關於該非必
    要之點，當事人意思不一致時，法院應依其事件之性質定之
    」（民法第153條）。本件兩造既自96年7月間即開始洽談由
    被上訴人為上訴人代工太陽餅事宜，嗣兩造進而各自派遣詹
    大億與丁○○於96.10.18相偕前往百城公司洽購供產製太陽
    餅使用之系爭機器，在丁○○與百城公司之負責人蔡承諺於
    電話中敲定以60萬元成交後，亦以上訴人名義訂立買賣契約
    ，並支付價金60萬元，開立之統一發票亦係以上訴人名義為
    買受人，兩造復分別與訴外人王朝明簽訂租賃契約，由被上
    訴人租賃位於彰化市○○路40號房屋之1、2樓，上訴人亦由
    詹大億以太陽堂烘焙食品有限公司名義租賃3 樓，安置所購
    系爭機器，均作為被上訴人履行代工產製太陽餅之工廠使用
    ，及至系爭機器於96.11.01運抵工廠開始生產後，上訴人於
    96.11.06還向被上訴人買回其所產製之太陽餅405 盒，足見
    兩造公司已就代工之當事人即兩造，代工標的為太陽餅之產
    製，代工廠房為彰化市○○路40號房屋，代工機器為系爭機
    器各節，其意思表示已臻一致。揆諸前揭說明，兩造間已合
    法有效成立代工契約，至為明灼。惟被上訴人並不諱言，上
    訴人於96.11.05開工後隔天，竟要求被上訴人暫時停止生產
    太陽餅，且告知這二天所生產之太陽餅（405 盒），會依當
    初約定價格全數買回，其餘再生產的太陽餅就不收了等語。
    復自承被上訴人讓上訴人買回所有五金設備、工具及原料等
    ，實為不得已之情況……被上訴人……在不得已之情況下，
    只希望事件趕緊落幕等情（見事實欄二之(二)、(五)所載）。再
    被上訴人因代工契約而貸款購置之貨車，亦由上訴人出面解
    決該貨車貸款事宜為善後。且部分產製太陽餅之原料、五金
    等均由上訴人出價買回，此皆為被上訴人所不爭。從而，上
    訴人主張縱認兩造已成立代工契約，但該代工契約亦已終止
    乙節，核屬有據，堪以認定。
  (三)查系爭「Rheon KN-200中古復新包餡機」，既由上訴人依代
    工契約而購買並提供被上訴人作為履行代工產製太陽餅之使
    用，則被上訴人占有該系爭機器，本非無權占有。惟兩造間
    之代工契約業已終止，被上訴人即失其合法占有之權源，則
    上訴人主張本於所有權人物上請求權之法律關係，依民法第
    767 條前段規定，請求被上訴人返還系爭機器予上訴人，如
    不能返還時，應給付上訴人60萬元，及自起訴狀繕本送達被
    上訴人之翌日起至清償日止，按年息5%計算之利息，自屬有
    據，應予准許。又本件依兩造間之前揭主張及抗辯意旨觀之
    ，兩造間之代工契約雖已終止，但其終止係由上訴人居於主
    動，被上訴人對於上訴人之終止代工契約，表示相當無奈，
    亦即其對於上訴人之終止契約是否合法有據，仍存有若干爭
    執。則上訴人欲以契約已終止為由，取回被上訴人占有之系
    爭機器，自應經由合法之訴訟或調處程序為之，否則，被上
    訴人拒絕上訴人取回系爭機器，仍不負遲延責任。是上訴人
    主張曾於96.11.14、96.11.21、96.11.22三次雇用拖吊車前
    往欲取回系爭機器，共支出吊車費用24,000元，依侵權行為
    損害賠償之法律關係，請求被上訴人賠償此費用，即非有據
    。又本件兩造間之代工契約之終止，係由上訴人居於主動，
    是上訴人在契約終止後，另行購買KN-111包餡機410,000 元
    、遲延開工半個月損失100,000 元、因其所購買之KN-111包
    餡機產能較低多支出工資544,544 元，皆為其終止代工契約
    後，為自行產製太陽餅而支出之費用，要與被上訴人無涉，
    也與被上訴人拒絕上訴人取回系爭機器，無相當因果關係存
    在。上訴人主張依侵權行為損害賠償之法律關係，請求被上
    訴人賠償給付，亦為無理由，不應准許。
四、綜上所述，本件上訴人主張其為系爭機器之買受人，該系爭
    機器為其所有，縱認兩造間之代工契約合法有效成立，也已
    合法終止，被上訴人占有該系爭機器，無合法占有之權源，
    ，乃本於所有權人物上請求權之法律關係，依民法第767 條
    前段規定，請求被上訴人返還系爭機器予上訴人，如不能返
    還時，應給付上訴人60萬元，及自起訴狀繕本送達被上訴人
    之翌日即97.02.05起至清償日止，按年息5%計算之利息，為
    有理由，應予准許。至上訴人主張依侵權行為損害賠償之法
    律關係請求被上訴人賠償給付支出吊車費用24,000元、購買
    KN-111包餡機410,000元、遲延開工半個月損失100,000元、
    因其所購買之KN-111包餡機產能較低多支出工資544,544 元
    部分，則為無理由，不應准許。原審就上開應予准許部分，
    為上訴敗訴之判決，尚有未洽，上訴意旨求予廢棄改判，為
    有理由，爰予以廢棄改判如主文第二項所示。至於上開不應
    准許部分，原判決為上訴人敗訴之判決，並駁回其假執行之
    聲請，並無不合，上訴意旨求予廢棄改判，為無理由，其上
    訴應予駁回。又本判決所命給付之金額未逾新臺幣150 萬元
    ，不得上訴第三審，本院判決後即告確定，上訴人請求供擔
    保准予宣告假執行，核無必要。
五、本件事證已臻明確，兩造所提其餘攻擊防禦方法及舉證，與
    判決結果不生影響，爰不一一論述。
六、據上論結，本件上訴為一部有理由，一部無理由，依民事訴
    訟法第450條、第449條第1項、第79條，判決如主文。
中    華    民    國    97    年    10    月    15    日
                  民事第五庭    審判長法  官  林陳松
                                      法  官  王重吉
                                      法  官  古金男
以上正本係照原本作成。
不得上訴。
                                      書記官  詹錫朋
中    華    民    國    97    年    10    月    16    日
                                                      Ａ


司法院資訊處製作；財團法人民間司法改革基金會備份。
